【裁判字號】    91,訴,973
【裁判日期】    920829
【裁判案由】    分割共有物
【裁判全文】
臺灣嘉義地方法院民事判決  九十一年度訴字第九七三號
    原      告  甲○○
    訴訟代理人  乙○○
                丙○○
    被      告  丁○○
    訴訟代理人  戊○○
    被      告  己○○
右當事人間分割共有物事件，本院判決如左：
    主    文
兩造共有坐落嘉義縣中埔鄉○○段五一三地號，地目建，面積肆佰玖拾貳點肆貳平方公尺
土地，應按附圖所示分割如下：即編號Ａ部分面積壹佰伍拾參點玖捌平方公尺分歸原告取
得；編號Ｂ部分面積壹佰伍拾參點玖捌平方公尺分歸被告丁○○取得；編號Ｃ部分面積壹
佰伍拾參點玖捌平方公尺分歸被告己○○取得；編號Ｄ部分面積參拾點肆捌平方公尺分歸
兩造各按應有部分比例保持共有。
訴訟費用依附表所示應有部分比例各自負擔。
    事      實
甲、原告方面：
一、聲明：求為判決如主文所示。
二、陳述：
  （一）坐落嘉義縣中埔鄉○○段五一三地號，地目建，面積四百九十二點四二平方公尺
        土地（以下稱系爭土地），為兩造所共有，權利範圍三人各為三分之一。
  （二）按共有人得隨時請求分割共有物，但因物之使用目的，不能分割或契約訂有不分
        割之期限者，不在此限，民法第八百二十三條第一項定有明文。本件系爭土地各
        共有人間並無不分割之約定，亦無不能分割之情形，惟因涉及地上物拆除問題，
        兩造無法達成協議，原告無奈，本於共有物分割之法律關係提起本訴。
  （三）關於分割方法，希望依現有使用狀況分割，即如附圖所示。
三、證據：提出土地登記謄本、地籍圖各一份為證。
乙、被告方面：
  一、聲明：駁回原告之訴。
  二、陳述：原則上同意分割，惟希望不要除拆地上建物。
丙、本院依職權勘驗現場，並囑託嘉義縣水上地政事務所派員會同測量兩造共有土地位置
    、面積及分割方法，製有勘驗筆錄及複丈成果圖附卷。
   理      由
一、原告主張系爭土地為兩造所共有，權利範圍三人各為三分之一之事實，有土地登記謄
    本、地籍圖各一份為證，並為被告所不爭執，自堪認原告主張為真實。
二、按除因物之使用目的不能分割或約定有不能分割之期限外，各共有人得隨時請求分割
    共有物，民法第八百二十三條第一項定有明文。查系爭土地為兩造所共有，地目為建
    ，兩造間並未訂有不分割之特約，依其使用目的，亦無不能分割之情形，兩造既無法
    達成協議分割，則原告依首揭條文之規定，訴請分割，洵屬正當，應予准許。
三、按共有土地之分管使用，不過定暫時狀態而已，共有人仍就全部共有土地享有權利，
    得就全部共有土地主張按應有部分為分割，而法院裁判分割共有物，除應斟酌共有人
    之利害關係及共有物之性質外，尚應斟酌共有物之價格、經濟效用以及全體共有人之
    利益等公平決之；換言之，裁判上定共有物之分割分法，法院有審酌共有物各種情形
    ，顧及共有人全體利益而自由裁量之權，不受任何當事人主張之拘束。查系爭土地係
    建地，呈長方形，地點位於郊區，車輛往來不多等情，業經本院會同嘉義縣水上地政
    事務所派員至系爭土地現場履勘測量屬實，有本院勘驗筆錄及嘉義縣水上地政事務所
    製作之土地複丈成果圖附卷可稽。本院審酌：為使各共有人皆能通往公路，除以目前
    兩造使用狀況，配合應有部分分割外、尚考量兩造共有人之合理意願、分割後各共有
    人所取得之土地能否通行道路、有無價值差異，及能否使系爭土地分割後仍可充分利
    用並達最大經濟利益，並符合共有人分割之利益等情事，是認以分割方法：如附圖所
    示編號Ａ部分面積壹佰伍拾參點玖捌平方公尺分歸原告取得；編號Ｂ部分面積壹佰伍
    拾參點玖捌平方公尺分歸被告丁○○取得；編號Ｃ部分面積壹佰伍拾參點玖捌平方公
    尺分歸被告己○○取得；編號Ｄ部分面積參拾點肆捌平方公尺分歸兩造依應有部分保
    持共有，較符合全體共有人利益，爰判決如主文所示。
四、按敗訴之行為，按當時之訴訟程度為伸張或防衛權利所必要者，因該行為所生之費用
    ，法院得酌量情形命敗訴之當事人負擔一部。民事訴訟法第八十一條第二款定有明文
    。本件被告原則上同意分割，惟因分割時間及指界問題無法達成協議，則被告於訴訟
    中所提出之意見，仍為伸張或防衛權利所必要，依前揭說明，本件訴訟費用應由兩造
    依原應有部分比例負擔。
五、據上結論：原告之訴為有理由，依民事訴訟法第七十八條、第八十一條第二款，判決
    如主文。
中      華      民      國        九十二    年      八      月    二十九    日
~B臺灣嘉義地方法院民事第二庭
~B    法  官  蕭道隆
右為正本係照原本作成
如對本判決上訴須於判決送達後廿日內向本院提出上訴狀
中      華      民      國        九十二    年      八      月    二十九    日
~B    書記官  沈育坤
~F0
~T40
附表
┌────────┬─────────┐
│共有人          │  應有部分        │
├────────┼─────────┤
│原告甲○○      │ 三分之一         │
├────────┼─────────┤
│被告丁○○      │ 三分之一         │
├────────┼─────────┤
│被告己○○      │ 三分之一         │
└────────┴─────────┘


司法院資訊處製作；財團法人民間司法改革基金會備份。
